最高法院刑事判決　　　　　　九十六年度台上字第五一五六號
上　訴　人　甲○○
選任辯護人　許麗紅律師
上列上訴人因偽造文書案件，不服台灣高等法院中華民國九十六
年七月三十一日第二審更審判決（九十六年度重上更(五)字第七二
號，起訴案號：台灣台北地方法院檢察署八十六年度偵字第一０
三號），提起上訴，本院判決如下：
    主  文
上訴駁回。
    理  由
按刑事訴訟法第三百七十七條規定，上訴於第三審法院，非以判
決違背法令為理由，不得為之。是提起第三審上訴，應以原判決
違背法令為理由，係屬法定要件。如果上訴理由狀並未依據卷內
訴訟資料，具體指摘原判決不適用何種法則或如何適用不當，或
所指摘原判決違法情事，顯與法律規定得為第三審上訴理由之違
法情形，不相適合時，均應認其上訴為違背法律上之程式，予以
駁回。本件上訴人甲○○上訴意旨略稱：(一)、上訴人與告訴人乙
○○為舊時同學，民國七十九年間，告訴人於日商台灣霞友開發
股份有限公司（下稱霞友公司）擔任要職並兼為股東，告訴人居
間介紹上訴人併購霞友公司為天可汗企業集團所屬公司之相關事
宜，事後，上訴人任命告訴人為併購後霞友公司之負責人，嗣後
霞友公司業務推展有困難，且天可汗企業集團適與東帝士營造公
司將合併經營，惟合併後，有競業禁止約定，上訴人遂於八十一
年間勸退上訴人之父于成志，由告訴人允任鍊成金鋼鐵股份有限
公司（下稱鍊成金公司）董事長，告訴人要求上訴人支付代價，
上訴人先後支付新台幣（下同）百餘萬元，故上訴人係經告訴人
之同意，始以系爭鍊成金公司股東臨時會議事錄、董事會議紀錄
及申請書辦理公司變更登記。此事證足以證明上訴人無偽造文書
犯行，原判決未說明此有利上訴人之證據為不足採之理由，有判
決不備理由之違法。(二)、告訴人同意登記為鍊成金公司董事長後
，上訴人依告訴人之要求，將台北市○○○路○段統領百貨公司
旁地下建物以低於市場行情價格出租告訴人，告訴人則以其弟黃
東隆名義與上訴人簽訂房屋租賃契約。八十二年三月間，天可汗
集團發生財務危機，為協助告訴人解決鍊成金公司相關問題，上
訴人同意告訴人將上述地下室轉租，由告訴人收取租金八百萬元
，以解決鍊成金公司倒閉後之稅捐、債務問題，有房屋租賃契約
、協議書可稽。此有利上訴人之證據為何不可取，原判決未說明
其理由，亦有判決理由欠備之違法。(三)、告訴人於八十三年十二
月二十七日以鍊成金公司負責人身分向台北市政府建設局申請抄
錄公司登記資料，若告訴人不知其為該公司之負責人，即無從以
公司負責人名義提出申請，此亦係有利上訴人之證據，原判決未
說明取捨此證據之理由，自有判決不備理由之違法。(四)、八十七
年間，案外人蕭錫建涉嫌侵占鍊成金公司之工程款而涉入官司，
告訴人曾代表該公司出面洽談及簽立和解書，並於該案調查時結
證伊係鍊成金公司掛名董事長，和解書上簽章為伊所為等語，足
見告訴人所稱不知公司將其變更登記為董事長之事云云，為不實
。又告訴人於原審法院更(四)審雖稱本案官司自八十二年間已進行
，伊想基於善意幫助蕭錫建而為上述證言，於本案訴訟無關，才
依蕭某之請求作證云云。但告訴人為高商畢業，曾任霞友公司負
責人，應知悉偽證之嚴重後果，故其在更(四)審之供述為不可採。
另告訴人所謂基於蕭錫建之請求云云，並無法證明；而財政部及
內政部警政署入出境管理局之函文僅能證明告訴人因鍊成金公司
欠稅而被限制出境，原判決竟依該公函認告訴人係為取得證據而
申請公司登記資料之辯解為可採，其認定有違論理法則。(五)、證
人蕭錫建於原審法院更(二)審審理時證稱：告訴人同意任鍊成金公
司之法人代表等語，原判決不採其證言，未說明其理由，有判決
不載理由或判決理由矛盾之違法。(六)、證人即為鍊成金公司辦理
申請變更登記事項之彭玉盛於原審法院更(三)審、更(四)審審理中結
證於鍊成金公司辦公室常看見告訴人與上訴人及蕭錫建在一起，
伊不知告訴人在公司有何身分等語，益徵告訴人同意擔任鍊成金
公司負責人，原判決未說明取捨彭玉盛之證言之理由，亦有判決
不備理由之違法。(七)、證人王增利、夏明國在第一審所稱渠等不
知何時變更為鍊成金公司之股東，亦不知董事會、臨時股東會開
會之事，亦未授權他人在股東臨時會議事錄及董事會會議紀錄上
用印等語，與證人蕭錫建之上開陳述相同，均無確實證據以實其
說。原審未詳查告訴人是否曾同意任鍊成金公司負責人，即遽採
信王增利、夏明國之證詞，有違採證法則及有調查未盡之違法。
(八)、原審認定系爭八十二年二月十一日辦理公司變更登記之申請
書，係由前於八十一年十二月間辦理公司變更登記之申請書，塗
改「八十一年」變為「八十二年」，及將日期塗改為「十二日」
而成，惟以修正液塗改前之文字為何，未經鑑定程序，有調查未
盡之違法。(九)、原判決以上訴人曾寫字條告訴彭玉盛，何人要擔
任鍊成金公司負責人、董監事，已據彭玉盛證述在卷之事證，而
認上訴人有偽造上訴人、王增利、夏明國之印章、印文之犯行。
但此二事欠缺邏輯必然性，故原判決之認事違背論理法則及經驗
法則，自屬違法等語。
惟查證據之取捨、證據證明力之判斷，以及事實有無之認定，屬
事實審法院之職權，苟其取捨判斷與認定，並不違背論理法則及
經驗法則，即不容任意指為違法，而執為適法之第三審上訴理由
。本件原審認定上訴人有原判決所載之連續行使偽造私文書犯行
，係以該事實迭據告訴人乙○○指證甚詳，證人王增利、夏明國
於第一審亦結證伊等均不知何時變更為鍊成金公司之股東，且從
未參與該公司股東臨時會及董事會，亦未授權他人在會議紀錄上
用印等語。證人彭玉盛於原審法院更(四)審亦證稱鍊成金公司委託
伊辦理系爭公司變更登記事項之送件前，上訴人有寫字條告知伊
，何人要擔任負責人、何人任董監事等語，足徵上訴人有主導系
爭公司變更登記之事，告訴人、王增利、夏明國蓋用在系爭公司
股東臨時會議事錄、董事會議紀錄之印章應為上訴人所偽造。又
鍊成金公司於八十一年十二月二十八日，曾以改選董監事為由，
向經濟部商業司申請變更登記，經該司以八十一年十二月三十一
日經（八一）商字第一二七六０七號函命於文到一個月內補正或
申復，逾期即予退件，鍊成金公司乃以告訴人為代表人，於八十
二年一月八日提出補正，該司於八十二年一月十二日再命補正或
申復，鍊成金公司遂於八十二年二月一日以業務須要為由申請退
回原件，由經濟部於八十二年二月二日以經（八二）商字第一０
一六五五號函，將原申請書件全份退回，嗣於八十二年二月十一
日，鍊成金公司又向該司申請改選董事、監察人之變更登記，此
有台北市政府之鍊成金鋼鐵有限公司卷宗可稽。觀諸前開鍊成金
公司於八十二年二月十一日辦理公司變更登記申請書，其中「八
十二年」及「十二日」部分有以修正液塗改痕跡（然所附董事會
議事錄並無任何塗改痕跡），復參諸上開證人所述，上訴人從未
召開改選董監事之股東臨時會、董事會，足證系爭八十二年二月
十一日辦理變更登記之申請書，係由之前於八十一年十二月間辦
理變更登記時所用之申請書更改日期而成。此外，並有鍊成金公
司系爭股東臨時會議事錄、董事會紀錄、股東名簿、八十年及八
十二年之董事監察人名單，鍊成金公司因欠稅致告訴人被限制出
境相關之財政部函、內政部警政署入出境管理局函、台北市稅捐
稽徵處函等在卷可參等證據資料，予以綜合判斷，認上訴人犯行
足堪認定。並以核上訴人所為，係犯刑法第二百十六條、第二百
十條之行使偽造私文書罪，其數次犯行依修正前刑法第五十六條
連續犯規定論以一罪，於法定刑內量處其刑，已詳其所憑證據
及認定之理由。且指駁、說明上訴人於前審否認犯罪，所辯告訴
人有同意任鍊成金公司董事長，有關如何辦理公司變更登記事項
，伊不知情云云，何以為不足採信；證人即上訴人之姊夫蕭錫建
所稱告訴人曾同意擔任鍊成金公司董事長云云，因無確切證據以
實其說，為無足取之理由。告訴人已陳明其係因上訴人為本件偽
造文書犯行，為取得提出告訴之證據，才以鍊成金公司負責人名
義，向台北市政府建設局第一科申請抄錄公司登記資料，之前曾
應蕭錫建之請求，以鍊成金公司負責人名義與蕭某簽和解書，當
時已提本件告訴，伊認與本件無關，才在和解書上簽名等情，從
而，告訴人之申請公司登記資料及在上開和解書上簽名，均非有
利上訴人之證據。所為論斷，均有卷存證據資料可資覆按。上訴
意旨雖指摘原判決違法，惟查告訴人曾任霞友公司負責人、上訴
人曾支付百餘萬元予告訴人、告訴人之弟黃東隆曾向上訴人租用
地下室、鍊成金公司倒閉後，上訴人同意以其地下室出租所得租
金八百萬元以解決鍊成金公司之債務、稅捐等支出等事項，縱屬
實在，亦無從證明告訴人於系爭公司變更登記前，曾同意擔任鍊
成金公司負責人，故上開相關事證均非有利上訴人之證據，原判
決自無須說明不足為有利上訴人之認定之理由，上訴意旨謂原判
決未予說明，有判決理由不備之違法云云，尚有誤會，自非合法
之上訴理由。證人彭玉盛雖證稱曾目睹告訴人與上訴人、蕭錫建
同在鍊成金公司辦公室內等語，但其亦稱不知告訴人之身分為何
，並未證稱告訴人為公司負責人，故其證言亦非有利上訴人之證
據，原判決未說明該證言不足為有利上訴人之認定之理由，亦無
違法可言。系爭八十二年二月十一日辦理公司變更登記之申請書
，是否由八十一年十二月間辦理公司變更登記所用之申請書（事
後經撤回申請）塗改而成，為原審採證認事之職權行使，並非必
須送其他機關鑑定，原審未送鑑定，亦無上訴意旨所指之調查未
盡之違法。至於其他上訴意旨均係就原審已調查及依憑卷內證據
資料所為認事採證職權之合法行使，以及原判決已論列說明之事
項，依憑己見，任意指摘為違法，並重為事實之爭執，否認犯罪
，殊與法律規定得為第三審上訴理由之違法情形不相適合，衡以
前開說明，其上訴為違背法律上之程式，應予駁回。
據上論結，應依刑事訴訟法第三百九十五條前段，判決如主文。
中　　華　　民　　國　九十六　年　　九　　月　二十七　日
                      最高法院刑事第八庭
                          審判長法官  陳　正　庸
                                法官  賴　忠　星
                                法官  林　開　任
                                法官  孫　增　同
                                法官  吳　　　燦
      本件正本證明與原本無異
                                      書  記  官
中　　華　　民　　國　九十六　年　　十　　月　　三　　日
                                              Ａ
